臺灣高等法院臺中分院刑事判決　　　　　　　九十年度上重更（一）字第二八號
　　　上　訴　人
　　　即　被　告　甲○○
　　　選任辯護人　黃佩韻
右上訴人因強盜案件，不服臺灣彰化地方法院九十年度重訴字第六號中華民國九十年
四月三十日第一審判決（起訴案號：臺灣彰化地方法院檢察署九十年度偵字第一四四
八號），提起上訴，本院判決後經最高法院發回更審，本院判決如左：
    主  文
原判決撤銷。
甲○○共同強盜而故意殺人，處無期徒刑，褫奪公權終身。
透明膠帶貳截沒收。
    事  實
一、甲○○係香港人，自民國（下同）八十九年六月間起至同年八月間止，受僱於李
    玉芳（香港人）所經營位在彰化縣社頭鄉○○村○○路○段三五三號之皇上皇燒
    臘快餐店擔任師工作，離職後因長期缺錢，竟與甫於九十年二月十四日返台之
    許偉業（五十一年三月二日生，香港人，已逃回香港，現通緝中）共同基於強劫
    李玉芳財物之犯意聯絡，先由許偉業於九十年二月十七日上午十時許，向位於台
    中市○○路○段四四六號之天美汽車租賃公司租用車號ＨＨ─四五六九號銀色自
    用小客車作為代步工具，同日下午二時許，再由甲○○約不知情的店內員工蕭閔
    中喝茶，藉以瞭解店內情形及李玉芳之財務狀況，至傍晚六時二十分許，甲○○
    、許偉業二人相約於台中市○村路會合，駕乘上開自用小客車前往皇上皇燒臘快
    餐店，途中由許偉業下車在臺中市○○路○段二十三號振宇五金行購買作案用之
    透明膠帶一捲及布質手套二雙，於晚上八時前到達該店附近。二人候至晚上八時
    十五分許該店打烊時，見店內員工均離去後，始由甲○○敲門帶許偉業進入該店
    。進入後先與李玉芳聊天，未久甲○○見機將鐵捲門放下。二人戴上手套，並隨
    即用膠帶將李玉芳綑綁，脅迫李玉芳告知店內錢財之放置處。李玉芳堅不透露，
    甲○○即自李玉芳身上取得鑰匙上二樓房間內搜到置放現金的盒子後下樓，二人
    再將李玉芳強抬至二樓房間，脅迫李玉芳供出其他錢財之下落。詎李玉芳非但不
    肯吐露，且反抗更劇，引起甲○○及許偉業之不滿，竟共同基於殺害李玉芳之犯
    意聯絡，由許偉業取店內之電線多條，並由甲○○壓住李玉芳雙腿，許偉業將電
    線纏住李玉芳口部及頸部，致使李玉芳呼吸困難窒息而死。李玉芳死後，許偉業
    留在二樓善後，甲○○則至其他地方持續搜刮財物，二人共盜得款項新台幣（下
    同）十二萬餘元，並將李玉芳所有之台胞證護照、郵局及台中商業銀行存摺、印
    章一枚及隨身鑰匙帶走之後離去，每人平分得六萬餘元各自花用，存摺及台胞證
    則燒毀。嗣於翌日凌晨零時五十分許，因店內爐火無人關閉，引發大量濃煙。消
    防隊破門進入店內關火並清理現場時，發現李玉芳為棉被、枕頭覆蓋，死於二樓
    房間床上，隨即通知警方處理。警方旋於當晚十時三十分許循線在台中縣大里市
    ○○路與中興路口將甲○○逮捕，並起出花用剩餘之贓款五萬一千八百元、於一
    樓廂房起獲使用之膠帶二截，及丟棄於台中市○○路四十三號前水溝內之印章一
    枚。
二、案經彰化縣警察局田中分局報請臺灣彰化地方法院檢察署檢察官偵查起訴。
      理  由
一、訊據上訴人即被告甲○○固坦承有於右揭時地綑綁李玉芳及強劫財物之犯罪事實
    ，惟矢口否認有殺人之犯意，辯稱：許偉業叫伊幫忙把被害人李玉芬雙腿壓著方
    便綑綁，伊不知許偉業用電線纏住被害人李玉芳口部及頸部致死，當時伊看到許
    偉業只是在綁被害人的身體跟手，所以沒有說阻止之詞，且當時被害人仍活著，
    伊即下樓，伊有告知許偉業不能殺害被害人，沒有多久許偉業便下來，後來許偉
    業又從房間不知拿什麼東西上二樓，不到五分鐘，許偉業便下來，於是伊跟許偉
    業便離開現場云云。又被告之辯護人為被告辯以：據警方於命案現場勘驗結果，
    發現現場一樓廂房內有傾倒之電扇，電扇之電線已遭扯斷，而經檢察官驗屍之結
    果，發現死者脖子、身體所纏繞之電線有三、四條之多，顯示給扯斷之電線應係
    綑綁死者之電線之一，則依現場跡證研判，案發經過應係被告二人搜刮財物後，
    欲離開時，被告先下樓，至一樓櫃臺拿銅板，許偉業則留在二樓綑綁李玉芳，惟
    此時許偉業自覺電線不夠，遂匆忙自二樓下來到一樓廂房，扯斷一樓廂房內電扇
    之電線，前往二樓，再綑綁李玉芳等語。嗣又辯稱：由被告九十年二月十九日之
    警訊筆錄曾記載『我先下樓』打開櫃臺抽屜等語，其意應係指被告幫忙壓住李玉
    芳腿部後，而許偉業尚在綑綁李玉芳之際，被告即先下樓拿銅板，則許偉業獨自
    在二樓綑綁李玉芳之際，竟因用力過猛而將李玉芳勒死，實非被告所得預見等語
    。
  (一)經查，依被害人死亡時現場相驗相片研判，被害人身體及手部並無電線纏繞之痕
    跡，且被害人死亡之原因為頸部遭三、四條電線纏繞窒息而死，其口部及頸部被
    電線以水平方向勒住，打結於右後頸部之情業經台灣彰化地方法院檢察署檢察官
    督同法醫、檢驗員相驗屬實，製有驗斷書、相驗屍體證明書、勘驗筆錄附卷可稽
    。則被告辯稱伊壓住被害人腳部時，許偉業只是在綑綁死者之身體跟手等語，與
    事實並不相符。
  (二)再查，被告辯稱伊下樓時，被害人還活著，且其下樓後不久，許偉業匆忙至樓下
    拿東西後又上二樓，不到五分鐘又下來云云，被告之辯護人並為被告辯以係許偉
    業自覺電線不夠綁，方匆忙至一樓扯斷電扇之電線上樓繼續綑綁被害人。惟被害
    人之手及腳部並未遭電線綑綁，若如被告辯護人所稱，係許偉業自覺電線不夠綁
    ，方至樓下取電線再上樓綑綁，則以被害人手腳未遭綑綁，且神智清醒下（被告
    所稱被害人還活著，並能與其說話），豈有可能無法脫身，任由許偉業下樓找電
    線再將之綑綁？顯與常理不合。
  (三)復查，被告辯護人於辯護狀上既稱被害人係遭許偉業第一次綑綁後，因許偉業自
    覺綑綁不夠，又自一樓取電線再次綑綁方死亡，何以嗣後卻稱係被害人在被告壓
    住其腳並遭許偉業綑綁後並未死亡，而是在被告下樓後，許偉業獨自在二樓因用
    力過猛方將被害人勒斃等語。其前後所述相互矛盾，要難採信。
　(四)又查，被告所辯稱其壓住被害人雙腳係便利許偉業將之綑綁，以防被害人逃跑，
    並無要殺害被害人之意。惟查被害人為一弱女子，而被告二人為身強力壯之人，
    若欲制伏被害人只需將被害人之手腳綑綁即可，何須以電線纏繞被害人頸部？且
    依一般經驗法則，頸部乃人體脆弱之一部，以電線將之纏繞，縱使僅是一條電線
    ，亦有可能致人與死，被告係一精神健全之人，豈有可能不知該行為有可能導致
    死亡之結果？
　(五)末查，被告於警訊及偵訊時業已坦承：「‧‧‧就用膠布再將他的手跟腳綁緊，
    他就一直反抗，當時我壓住腿部，許偉業壓住脖子，並用電線綁住他脖子（隨便
    用一根電線把他脖子綁緊），直到他未再反抗，我們才離開」（見警卷第二頁反
    面），偵訊時亦供稱：「後來我們準備要走了，就拿一條電線將他的脖子綁住，
    最主要是不要讓他逃走，即將他綁緊，我們有看他不動，以為她暈倒了，就要走
    了‧‧‧」等語（偵一四四八號卷第十五頁反面）。該偵訊筆錄並經被告辯護人
    聲請本院勘驗錄音帶及錄影帶，其錄音帶業經本院當庭播放，其內容核與筆錄內
    容相符，該辯護人對於該偵訊內容亦無意見（見本院本審卷第九十頁），而錄影
    帶亦經本院當庭播放（見同上卷第一一五頁），並經被告及辯護人當場認為無訛
    後簽名。由此可證明被告於警、偵訊時所為之供詞，並無記載不實之情形。雖被
    告嗣後一再否認犯案，惟依上開說明，被告所為之辯詞已與事實不同，辯護人所
    為辯護亦前後矛盾，已難採信。依「案重初供」原則，被告於警偵訊時所供核與
    事實較為相符，堪可採信。至被告前揭警、偵訊問時所稱：係以一條電線綁住被
    害人之脖子云云，雖與被害人陳屍於現場時脖子上纏繞三、四條電線之情形不符
    ，但依被告之其他供述，經查核與事實相符，足以證明被告確有與許偉業共同殺
    害被害人之犯行至明，是被告此部分之供述雖與事實略有出入，惟並不影響本罪
    之成立，併予說明。
  (六)此外，被告於犯案前探詢被害人之財務狀況及由許偉業租車代步之經過，業據證
    人蕭閔中於偵查中，證人即天美汽車租賃公司負責人洪一雄在警訊中證述明確，
    並有被告犯案取得之錢財所花餘之贓款五萬一千八百元、李玉芳印章一枚、使用
    過之膠帶二截、李玉芳頸上之電線一包扣案可稽。另有台灣彰化地方法院檢察署
    檢察官督同法醫、檢驗員相驗屬實，製有驗斷書、相驗屍體證明書、勘驗筆錄附
    卷足憑。足證是被害人李玉芳之死亡與被告及共犯許偉業二人之纏頸行為有相當
    因果關係，故被告前開所辯顯係事後卸責之詞，不足採信，本件事證明確，被告
    強盜殺人犯行堪予認定。被告辯護人聲請本件俟共犯許偉業通緝到案後，再行審
    理本案，即無必要，附此敘明。
二、核上訴人即被告所為，係犯修正後刑法第三百三十二條第一項強盜故意殺人罪。
    按懲治盜匪條例已於九十一年一月三十日公布廢止，刑法第三百三十二條「犯強
    盜罪而有左列行為之一者，處死刑或無期徒刑：‧‧‧四、故意殺人者」業已修
    正，將原條文移列於第三百三十二條第一項：「犯強盜罪而故意殺人者，處死刑
    或無期徒刑」。又懲治盜匪條例雖經廢止，但因廢止該條例之同時，已修正刑法
    相關法條，立法目的旨在以修正後之刑法相關法條取代該條例部分相關法條，且
    因該條例廢止前，與新修正之刑法相關法條均有刑罰規定，就此而言，自屬刑法
    第二條第一項所謂之行為後法律之變更，自應就行為時有效之懲治盜匪條例與裁
    判時之修正後刑法之相關規定比較適用。而行為後法律既有變更，依刑法第二條
    第一項前段之規定，應適用裁判時之新刑法處罰。被告與許偉業間，就上開犯行
    互有犯意聯絡及行為分擔，應論以共同正犯。
三、原判決予被告論罪科刑，固非無見。惟查：(一)被告與許偉業為本件犯行之初，僅
    先至五金行購買預備作案用之透明膠帶及布質手套二雙，嗣再藉故進入被害人住
    處強盜，被告二人共同強盜李玉芳之初應無共同殺害被害人之犯意，否則被告等
    儘可預備刀械或其他攻擊性武器前往，且被告二人係因被害人不肯吐露藏放錢財
    地點，始持犯案現場之電線將被害人勒斃，是其殺人之犯意應係起於強盜過程中
    。原審認被告伍鴻均與許偉業於至被害人處強劫前即有殺人滅口之犯意聯絡，即
    有未當。(二)原審事實欄記載被告與許偉業二人共同將電線纏住被害人李玉芳口部
    及頸部致李玉芳窒息而死，亦有未合。(三)依照警訊卷內之命案現場圖第一張一樓
    平面圖所載，被害人之髮夾係掉在一樓往二樓之樓梯前地上，原審事實欄記載被
    告與許偉業二人共同強盜被害人之髮夾一個後離去，並於台中市○○路四十三號
    前之水溝內起出髮夾一個，顯有未合。(四)原審於事實欄未記載扣案之透明膠係於
    何處被查獲，即為沒收之諭知，亦有未恰。(五)懲治盜匪條例業經廢止，刑法第三
    百三十二條第一項業已修正，原審未及審酌並適用新修正刑法第三百三十二條第
    一項之罪。(六)原審諭知所強盜所得之財物現金伍萬壹仟捌佰元、印章一枚、髮夾
    一個，應發還被害人之繼承人，以上均有未恰。被告上訴意旨否認有殺人之故意
    ，雖無足取採，然原判決既有上述可議之處，即屬無可維持，仍應由本院將原判
    決此部分予以撤銷改判。爰審酌被告不思上進，竟因一時貪欲，不顧同鄉及僱主
    情誼，即萌生強盜之犯意，並於強盜過程中殺害被害人，其手段兇殘，惡性非輕
    ，本不宜輕縱，惟念被告並無犯罪紀錄，有臺灣高等法院被告全國前案記錄表一
    紙在卷足稽，且被告犯後已具悔意，坦承部分案情，堪稱人性尚未泯滅等一切情
    狀，量處被告無期徒刑，並諭知褫奪公權終身，以示懲儆。扣案之透明膠帶二截
    ，係被告與共犯所有，供本案犯罪所用之物，業據其述明，予以宣告沒收。
四、據上論斷，應依刑事訴訟法第三百六十九條第一項前段、第三百六十四條、第二
    百九十九條第一項前段、修正後刑法第三百三十二條第一項、刑法第二條第一項
    前段、第二十八條、第三十七條第一項、第三十八條第一項第二款，判決如主文
    。
本案經檢察官乙○○到庭執行職務。
中      華      民      國　  九十一     年      五       月   二十九   日
                                   臺灣高等法院臺中分院刑事第六庭
                                         審判長法　官　李  文  雄
                                               法　官  邱  顯  祥
                                               法  官　陳　嘉　雄
右正本證明與原本無異。
本院並應依職權送上訴。
如不服本判決應於收受送達後十日內向本院提出上訴書狀，其未敘述上訴之理由者並
得於提起上訴後十日內向本院補提理由書（均須按他造當事人之人數附繕本）。
                                               書記官  王  麗  英
中      華      民      國　  九十一     年      五       月    三十    日
                                                              　　　　　Ｆ
